【裁判字號】    90,訴,819
【裁判日期】    900814
【裁判案由】    營利事業所得稅
【裁判全文】
高雄高等行政法院判決                                九十年度訴字第八一九號
                              .
    原      告  陸發塑膠股份有限公司
    代  表  人  甲○○董事長
    訴訟代理人  許清連律師
                林鴻駿律師
    被      告  財政部台灣省南區國稅局
    代  表  人  乙○○局長
    訴訟代理人  丙○○
右當事人間因營利事業所得稅事件，原告不服財政部中華民國九十年一月十日台財訴
第0000000000號訴願決定，提起行政訴訟，本院判決如左：
    主  文
原告之訴駁回。
訴訟費用由原告負擔。
    事  實
一、事實概要：
    原告八十六年度營利事業所得稅結算申報，原列報全年所得暨課稅所得為新台幣
    （以下同）二四八、四八四元，其中列報交際費一、○九○、五三八元及其他費
    用項下出口手續費之佣金支出四、五九三、三二二元，嗣經被告查得其交際費中
    有二筆異常支出（十一月十五日二五三、○○○元及十一月十六日三八二、五○
    ○元）計六三五、五○○元，因原告無法說明該筆費用與業務上有何直接關聯，
    遂依所得稅法第八十三條規定，將其剔除，不予認定，僅核定交際費為四五四、
    九八八元﹔另其他費用項下出口手續費中列報外銷佣金支出四、五九三、三二二
    元部分，被告除將其轉至佣金支出項下審定，並以該佣金支出雖有銀行結匯資料
    （票匯），但受款人係交易買方所指定之第三人，原告又無法提示其與該第三人
    間給付佣金約定之相關文件供核，乃依營利事業所得稅查核準則第九十二條第五
    款第三、四目規定將其全部剔除，進而核定原告全年所得額暨課稅所得額為五、
    四五○、四九一元。原告不服，申經復查結果未獲變更，惟就佣金部分仍未甘服
    ，復提起訴願，亦遭決定駁回，乃提起本件行政訴訟。
二、兩造聲明：
  (一)原告聲明求為判決：
    (1)訴願決定及原處分均撤銷。
    (2)訴訟費用由被告負擔。
  (二)被告聲明求為判決：
    如主文所示。
三、兩造之爭點：
    原告八十六年度營利事業所得稅結算申報，其列報之佣金支出四、五九三、三二
    二元，究有無實際支付予代理商或仲介人﹖及上開佣金是否為原告經營本業所必
    要或合理之費用，此為兩造爭執之所在。
  甲、原告主張之理由：
    1.按經營事業業務國外佣金支出之損失，除受款人為出口廠商或其員工、國外經
      銷商直接向出口廠商進貨，除代理商或代銷商之國外其他廠商不予認定為營業
      損失認列外，其餘均屬營業損失支出應憑核結算，而支付國外代理商或代銷商
      等之佣金除提示雙方簽訂之合約外，如以票匯方式匯付佣金受款人者，亦可以
      提示收款人確實已實際收到該票匯款項或存入其帳戶之證明憑以認定，如非屬
      代理商或代銷商未能提示合約者，應於往來函電或信用狀載明給付佣金之約定
      事項，此觀營利事業所得稅查核準則第六十五條、第九十二條第五款第三目、
      第四目規定即明。
    2.查美國SYSTEM  PACKING CO,,INC,公司向原告公司購買塑膠製品，係經由介紹
      人即佣金實際收受人EMIL  HALIMI COMPANY, USA.介紹，並代理促成買賣成交
      手續，雙方約定成交完畢原告應支付成交金額百分之六至百分之十不等之佣金
      ，並均於每年年底簽訂下年度之佣金合約，如未再簽訂或有未如約支付佣金情
      事，介紹人可隨時將訂單轉向其他出口商訂購。此類合約均屬依據國際貿易慣
      例行之多年無疑，有附狀八十五年度佣金合約書、佣金合約中譯本、及介紹人
      一九九七年一月間至十二月間傳真予原告之傳真信函六份及原告交易信用狀十
      七份可稽，足以證明介紹人確有仲介之事實及仲介行為。次查進口商於八十六
      年一月三日之函件係因原告當期延付佣金，進口商為提醒並促原告注意代為告
      知之備忘錄，並非佣金之立約文件，佣金受款人EMIL  HALIMI COMPANY, USA.
      確因其代為介紹產品、代找買主，並為促成買賣相關事宜，原告因其勞心，並
      具體提供仲介使原告得以出售產品，其收受佣金乃屬天經地義之事，該佣金亦
      確屬原告營業支付之損失，該項支出有其合理與必要性，佣金受款公司並非營
      利事業所得稅查核準則第九十二條第五款第三目所列不予認定之(一)出口廠商或
      其員工；(二)國外經銷商；(三)直接向出口廠商進貨之國外其他廠商，亦非進貨廠
      商之代理人，被告遽不予認列，自有未洽。
    3.末查佣金受款人EMIL  HALIMI COMPANY, USA.確已收受系爭票匯項款之票據，
      並經受款人公司代表人EMIL  HALIMI在該票據背面背書後，經由美國付款銀行
      LIOYDS BANK TREASURY LIMITED存入其第00000000號帳戶內收受，有
      收據及各該背書、存入帳戶資料明細影印足資為憑，EM1L  HALIMI  COMPANY,
      USA. 確實已實際收到該匯款並為最後受收者無誤，併此說明。
    4.綜上所陳，系爭佣金支付確屬原告營業所需合理必要之支出，EMIL HALIMI CO
      -MPANY USA為佣金實際最後收受人，該公司亦非屬查核準則所列不予認定之人
      員或廠商，被告處分及訴願不予認列，認事用法自有違誤。
  乙、被告主張之理由：
    1.按「經營本業及附屬業務以外之損失，或家庭之費用，及各種稅法所規定之滯
      報金、怠報金、滯納金等及各項罰鍰，不得列為費用或損失。」，為所得稅法
      第三十八條所明定。又「費用及損失，其列支之科目混雜者，應按其性質分別
      查核。」及「佣金支出：五、佣金支出之原始憑證如下：(三)支付國外佣金以左
      列對象為受款人者，不予認定：(1)出口廠商或其員工。(2)國外經銷商。(3)直接
      向出口廠商進貨之國外其他廠商，但代理商或代銷商不在此限。(四)支付國外代
      理商或代銷商之佣金，應提示雙方簽訂之合約。已辦理結匯者，應提示結匯銀
      行書明匯款人及國外受款人姓名（名稱）、地址、結匯金額、日期等之結匯證
      明；未辦結匯者，應提示銀行匯付或轉付之證明文件。以票匯方式匯付者，應
      提示收款人確已實際收到該票匯款項或存入其帳戶之證明憑予認定。非屬代理
      商或代銷商，無法提示合約者，應於往來函電或信用狀載明給付佣金之約定事
      項。」，分別為營利事業所得稅查核準則（以下簡稱：查核準則）第六十五條
      及第九十二條第五款第三、四目所明定。另「當事人主張事實，須負舉證責任
      ，倘所提出之證據，不足為其主張事實之證明，自不能認其主張為真實。」，
      為行政法院三十一年判字第五十三號判例所闡明。
    2.原告八十六年度營利事業所得稅結算申報，原於其他費用下列報出口手續費佣
      金支出四、五九三、三二二元，被告除按前揭查核準則第六十五條規定，將前
      開費用轉至佣金支出科目審定外，並以該佣金支出雖有銀行結匯資料（票匯）
      ，惟其受款人係交易買方所指定之第三人，非屬原告直接委託配合之代理商及
      代銷商，且原告無法具體提示其與第三人間給付佣金約定之相關文件供核，乃
      依查核準則第九十二條第五款第三、四目規定，全數予以剔除，依法並無不合
      。
    3.查佣金支出係營利事業對經紀人、代理人或代銷商因介紹或代理銷售該事業之
      產品或服務，而由該事業支付之報酬，故有無支付佣金之必要，應以該經紀人
      、代理人或代銷商有無實際提供仲介勞務以為斷。若無實際提供仲介勞務，雖
      形式上具備有合約書及結匯支付證明，亦難認該項支出為經營本業所必需之必
      要或合理費用。蓋：
      (1)本件被告初查時，曾請原告提示系爭佣金合約及證明文據供核，惟原告僅提
        示其於八十六年一月三日收受與直接外銷往來之國外進口商SYSTEM PACKING
        CO,,INC.  單方書立要約文件，即買方單方約定原告應逐筆依銷貨金額之一
        ○％匯款至其指定之個人（EMIL  HALIMI）帳戶，倘原告所提上開文件屬實
        ，則依約所指定之個人（即佣金支出收受者，下稱：第三人）應屬買方代理
        人，而非原告實際在美代理人甚明。準此，原告與第三人間倘無委託關係（
        約定權利義務對等關係），則原告自無支付佣金予第三人之合理必要。又原
        告外銷出口至美國廠商計有四家，除前述SYSTEM  PACKING CO,,INC,外，其
        餘三家分別為AMERICAN   CUSTOM   BORKER、FRITZ   COMPANIES   INC.、
        CRESTPOLY  PACKAGING CORP.，則均無佣金支出之約定，顯見原告復查理由
        聲稱第三人為其代理商，應非實情。
      (2)次查原告補提與第三人之佣金合約中譯本，內載「製造商依據代理商所提出
        或確認之訂單而製造輸出貨品之售價六％至一○％支付佣金，本合約即刻有
        效且永久有效。所有佣金之支付請製造商匯至下列代理商帳戶：（註：與前
        SYSTEM PACKING CO,,INC,於八十六年一月三日單方書立要約文件帳戶同）
        」，由該內容觀之，除該佣金合約書內EMIL HALIMI之簽名方式明顯與其收
        到票匯款項時出具收據及補提示仲介事實往來文件上所為簽名不同外，又與
        前述單方書立要約文件約定原告應逐筆依銷貨金額之一○％及原告於訴訟中
        理由所陳：均於每年年底簽訂下年度之佣金合約之說法有違，且合約內容並
        未明確訂定原告指定代理商對代理區域及產品品名範圍、數量、價格暨折扣
        、業務需要所生雜費分攤、貨價收受暨呆帳處理、產品訴訟代理、產品替換
        及賠付暨售後服務、及代理方式等委任細項權利及義務規定，而原告所提帳
        簿文據，亦無上開所述之寄銷代理事實及與代理商往來對帳之記載，顯係為
        掩飾其支付佣金比例自六％至九‧二三％逐筆均不同的窘狀，事後臨訟補具
        ；是雖原告有支付第三人事實及形式上合法憑證（如：佣金合約、銀行結匯
        文件等)，但實質上難謂其與買方所指定第三人有具體提供仲介事實、及業
        務上支付之必要合理性。
      (3)按原告所提佣金係以外匯結匯並以票匯方式轉付，又所開立票面抬頭僅載「
        EMIL  HALIMI」，並非其所稱公司戶，且因票據為無因性，從所提資料尚無
        法得知該票匯款項最後收受者究係何人。另原告九十年五月二十三日於鈞院
        準備程序中，當庭補陳其與EMIL  HALIMI間往來電傳文件計五紙，經核其內
        容並無法顯示任何仲介交易之實據，且均屬EMIL  HALIMI單方傳真文件，此
        外，即未能再補具任何與仲介事實相關之證明文件。是原告既未能提供佣金
        收受者（即買方所指定第三人）對原告有提供勞務仲介之事實及文據，並說
        明是項佣金支付，於業務上確有其支付之必要合理性，則原告所稱，核不足
        採。
    4.綜上，原告之主張為無理由，請駁回原告之訴。
    理  由
一、按「經營本業及附屬業務以外之損失，或家庭之費用，及各種稅法所規定之滯報
    金、怠報金、滯納金等及各項罰鍰，不得列為費用或損失。」，為所得稅法第三
    十八條所明定。又「費用及損失，其列支之科目混雜者，應按其性質分別查核。
    」及「佣金支出：．．．五、佣金支出之原始憑證如下．．．：(三)支付國外佣金
    以左列對象為受款人者，不予認定：(1)出口廠商或其員工。(2)國外經銷商。(3)直
    接向出口廠商進貨之國外其他廠商，但代理商或代銷商不在此限。(四)支付國外代
    理商或代銷商之佣金，應提示雙方簽訂之合約。已辦理結匯者，應提示結匯銀行
    書明匯款人及國外受款人姓名（名稱）、地址、結匯金額、日期等之結匯證明；
    未辦結匯者，應提示銀行匯付或轉付之證明文件。以票匯方式匯付者，應提示收
    款人確已實際收到該票匯款項或存入其帳戶之證明憑予認定。非屬代理商或代銷
    商，無法提示合約者，應於往來函電或信用狀載明給付佣金之約定事項。」，復
    分別為查核準則第六十五條及第九十二條第五款第三、四目所明定。
二、原告八十六年度營利事業所得稅結算申報，於其他費用項下出口手續費中列報佣
    金支出四、五九三、三二二元，被告初查除按前揭查核準則第六十五條規定將其
    轉至佣金支出科目審定外，並以該佣金支出雖據原告提出之銀行結匯資料（票匯
    ）為證，惟因該佣金之受款人係依雙方交易買方所指定之第三人，而非原告直接
    委託配合之代理商及代銷商，且原告亦無法提出其與第三人間給付佣金約定之相
    關文件供核，乃依查核準則第九十二條第五款第三、四目規定，全數予以剔除。
    惟原告則主張：美國SYSTEM PACKING CO,,INC公司向原告購買貨物，係經由EMIL
    HALIMI COMPANY, USA.介紹並代理促成買賣成交手續，雙方約定成交完畢原告應
    支付成交金額百分之六至百分之十不等之佣金，而該佣金受款人EMIL HALIMI CO
    -MPANY, USA.確已收受系爭票匯款項之票據並經受款人公司代表人EMIL  HALIMI
    在該票據背面背書後，經由美國付款銀行LLOYDS  BANK TREASTURY LIMITED存入
    其帳戶內收受，完全符合查核準則第九十二條規定，應予認列云云，是本件兩造
    所爭執者，厥為EMIL HALIMI COMPANY, USA.是否為原告與美國SYSTEM  PACKING
    CO,,INC,公司買賣之代理商或仲介人，及原告支付上開佣金是否為營業所必要或
    合理之費用等問題。
三、原告主張上開事實，固據其佣金合約書、佣金明細表、銀行結匯水單暨匯出匯款
    單申請書回條、票匯影本等為證，惟查：
    1.佣金支出係營利事業對經紀人、代理人或代銷商因介紹或代理銷售該事業之產
      品或服務，而由該事業支付之報酬，故有無支付佣金之必要，應以該經紀人、
      代理人或代銷商有無實際提供仲介勞務以為斷。是營利事業若無法提供實際仲
      介勞務之具體事實，僅提供形式之合約書及結匯支付之證明文件，自難認為該
      項佣金支出為經營本業所需之必要或合理費用。
    2.本件被告初查時，曾請原告提示系爭佣金合約書及證明文件，原告僅提示國外
      進口商SYSTEM  PACKING CO,,INC,於八十六年一月三日單方書立而寄給原告之
      信函為證，然觀其信函之內容，乃係SYSTEM PACKING CO,, INC,片面請求原告
      應逐筆依銷貨金額之一○％匯款至其指定之個人EMIL  HALIMI帳戶（參原處分
      卷內證物），故原告所提上開信函倘屬真實，則依該信函中指定將佣金匯予
      EMIL HALIMI應屬買方即SYSTEM PACKING CO,,INC,之代理人，而非原告實際在
      美國之代理人甚明，準此，原告殊無支付佣金予EMIL  HALIMI之必要。縱稱該
      美國進口商SYSTEM PACKING CO,, INC,公司向原告公司購買貨物，係經由EMIL
      HALIMI  COMCOMPANY, USA.介紹並代理促成買賣成交手續，則相關之佣金亦應
      由SYSTEM PACKING CO,,INC,逕支付予EMIL  HALIMI COMPANY,USA.，而非由原
      告支付並匯入EMIL  HALIMI之個人帳戶內，始符合商場之慣例。原告雖於本院
      審理時陳稱SYSTEM PACKING CO,,INC於八十六年一月三日寄給原告之信函，係
      因原告當期延付佣金，其為提醒並促原告注意代為告知之備忘錄，並非佣金之
      立約文件云云，惟依該信函之內容，乃係要求原告依逐筆交易金額支付佣金，
      並非明示何筆交易之佣金有延付之情形。且依一般商場上之交易習慣，倘SYS
      -TEM PACKING  CO,,INC,未明示何筆交易之佣金未付，則原告又如何於內部之
      帳冊中查明有無支付佣金之事實，是原告之主張，顯不足採。又原告於復查時
      雖稱EMIL  HALIMI COMPANY, USA.係其代理商，而非國外之經銷商云云，並提
      出原告與EMIL  HALIMI COMPANY, USA.簽訂之佣金合約為證，惟該合約內容並
      未明確訂定仲介之內容，且對代理之區域及產品品名、數量、價格暨折扣、業
      務需要所生雜費分攤、及代理方式等權利及義務事項，均未詳細約定，僅簡略
      約定製造商（即原告）依據代理商所提出或確認之訂單而製造輸出貨品之售價
      之六％至九‧二三％支付佣金等語，抑且，原告所提帳簿文據亦無與EMIL
      HALIMI COMPANY, USA.往來對帳之記載，何況，依原告申報其外銷出口至美國
      廠商計有四家，除前述SYSTEM PACKING CO,,INC,外，其餘三家諸諸：AMERICA
      -N CUSTOM BORKER、FRITZ COMPANIES INC.、CRESTPOLY PACKAGING CORP.等
      ，何以均無佣金支付之情形﹖凡此諸情，在在顯示原告嗣後補提之佣金合約書
      ，乃為掩飾其支付佣金自六％至九‧二三％不等比例，事後臨訟所補具，核無
      足採。
    3.次查原告雖於復查時補提與EMIL HALIMI COMPANY,USA.之佣金合約書，內載「
      製造商依據代理商所提出或確認之訂單而製造輸出貨品之售價六％至一○％支
      付佣金，本合約即刻有效且永久有效。所有佣金之支付請製造商匯至下列代理
      商帳戶：．．」，惟由該內容觀之，其與原告先前提出由SYSTEM PACKING CO,
      INC,於八十六年一月三日書立之信函，約定原告應逐筆依銷貨金額之一○％支
      付佣金及原告於起訴狀中自陳均於每年年底與 EMIL HALIMI COMPANY,USA. 簽
      訂佣金合約之說法有違，抑且，該佣金合約書內 EMIL HALIMI之簽名方式與原
      告提出 EMIL HALIMI收到票匯款項時出具收據及原告於嗣後補提雙方往來文件
      上之簽名並非全然相同，是被告辦稱原告應無支付佣金之事實，堪足以採信。
    4.又「當事人主張事實，須負舉證責任，倘所提出之證據，不足為其主張事實之
      證明，自不能認其主張為真實。」，最高行政法院三十一年判字第五十三號著
      有判例可參。本件原告對支付佣金乙節，雖提出銀行結匯水單暨匯出匯款單申
      請書回條、票匯影本等為證，惟查原告就佣金之支付，依其提出之證據資料，
      既係以外匯結匯並以票匯方式轉付，然因其開立票據抬頭僅載 EMIL HALIMI個
      人，且該款項又係匯入其個人之帳戶，而非匯入其公司之帳戶，則 EMIL HALI
      -MI COMPANY, USA. 是否為佣金之最後實際收受人，已非全無疑問；雖原告主
      張 EMIL HALIMI於收到上開票據後，乃在該票據背面背書後，並經由美國付款
      銀行 LIOYDS BANK TREASURY LIMITED存入其EMIL HALIMI COMPANY, USA.第0
      0000000號帳戶內收受，足以證明EM1L HALIMI COMPANY,USA.確實已實
      際收到該佣金無誤云云，然縱稱屬實，亦不足以證明  EM1L HALIMI COMPANY,
      USA.確有代原告介紹產品、代找買主、並為促成買賣之諸項提供勞務之事實。
      至原告於本院準備程序中，雖另補陳其與 EMIL HALIMI間往來電傳文件計六紙
      ，經核其內容並無法看出有任何仲介交易之實據，況且，該電傳文件均屬EMIL
      HALIMI單方傳真文件，則揆諸上開說明，原告既無法提出EM1L HALIMI COMPAN
      -Y, USA.實際有仲介勞務之具體事實，自難認為該項佣金支出為經營本業確實
      所需之必要或合理費用。從而被告原核定將系爭佣金剔除，依法並無不合。
四、綜上所述，被告以原告僅提供形式之合約書及結匯支付之證明文件，卻始終無法
    提出EM1L HALIMI COMPANY,USA.實際仲介勞務之具體事實及證據，並說明系爭佣
    金之支付，確係仲介美國 SYSTEM PACKING CO,,INC,公司向原告購買貨物所需之
    必要或合理費用，乃依營利事業所得稅查核準則第九十二條第五款第三、四目規
    定將原告所列報之系爭佣金剔除，核定佣金支出為零元﹔並核定原告全年所得額
    及課稅所得額為五、四五○、四九一元，認事用法，洵無違誤。訴願決定予以維
    持，亦無不合。原告起訴請求撤銷原處分及訴願決定，並無理由，應予駁回。
五、據上論結，本件原告之訴為無理由，爰依行政訴訟法第一百九十五條第一項後段
    、第九十八條第三項前段，判決如主文。
中      華      民      國      九十    年      八      月      十四    日
                                高雄高等行政法院第三庭
                                            審判長法官  邱政強
                                            法      官  蘇秋津
                                            法      官  戴見草
右為正本係照原本作成。
如不服本判決，應於判決送達後二十日內向本院提出上訴書狀，其未表明上訴理由者
，應於提起上訴後二十日內向本院提出上訴理由書（須按對造人數附繕本）；如於本
判決宣示或公告後送達前提起上訴者，應於判決送達後二十日內補提上訴理由書（須
附繕本）。未表明上訴理由者，逕以裁定駁回。
提起上訴應預繳送達用雙掛號郵票七份（每份三十四元）。
中      華      民      國      九十    年      八      月      十四    日
                                            法院書記官  涂瓔純


司法院資訊處製作；財團法人民間司法改革基金會備份。
